【裁判字號】    96,訴,1560
【裁判日期】    971024
【裁判案由】    返還不當得利
【裁判全文】
臺灣桃園地方法院民事判決              96年度訴字第1560號
原      告  中壢魚市場股份公司
代  表  人  乙○○
訴訟代理人  吳志祥律師
被      告  丙○○
            蔡瑞鵬
            丁○○
上列當事人間返還不當得利事件，本院於民國97年9 月25日言詞
辯論終結，判決如下：
    主  文
被告丙○○應給付原告新台幣壹佰柒拾貳萬玖仟零伍拾貳元，及
民國九十七年九月五日起至清償日止，按年息百分之五計算之利
息。
被告蔡瑞鵬及丁○○應連帶給付原告新台幣柒拾柒萬壹仟零貳拾
貳元，及自被告蔡瑞鵬自民國九十七年九月五日起，被告丁○○
自民國九十六年十一月一日起，均至清償日止，按年息百分之五
計算之利息。
原告其餘之訴駁回。
訴訟費用由被告丙○○負擔百分之六十九，被告蔡瑞鵬及丁○○
連帶負擔百分之三十一。
本判決第一項於原告以新台幣伍拾柒萬柒仟元為被告丙○○供擔
保後，得假執行。
本判決第二項於原告以新台幣貳拾伍萬捌仟元為被告蔡瑞鵬及丁
○○供擔保後，得假執行。但被告丁○○如以新台幣柒拾柒萬壹
仟零貳拾貳元為原告預供擔保，得免為假執行。
原告其餘假執行之聲請駁回。
  理由
壹、程序方面：
一、本件被告丙○○、蔡瑞鵬經合法通知，未於言詞辯論期日到
    場，核無民事訴訟法第386 條所列各款情形，爰依原告之聲
    請，由其一造辯論而為判決。
二、按訴狀送達後，原告不得將原訴變更或追加他訴。但請求之
    基礎事實同一者者，不在此限，民事訴訟法第255 條第1 項
    第2 款定有明文。經查，本件原告起訴時係請求被告丙○○
    、蔡和順及甲○○應連帶給付原告新台幣（下同）2,500,07
    4 元，及自起訴狀繕本送達被告之日起至清償日止，按年息
    百分之5 計算之利息。嗣於本院審理中聲請被告蔡和順之繼
    承人蔡瑞鵬及丁○○承受訴訟，另撤回對甲○○之起訴，並
    將聲明變更為(一)被告丙○○及蔡瑞鵬應連帶給付原告1,729,
    052 元，及自起訴狀繕本送達被告之日起至清償日止，按年
    息百分之5 計算之利息。(二)被告蔡瑞鵬及丁○○應連帶給付
    原告771,022 元，及自起訴狀繕本送達被告之日起至清償日
    止，按年息百分之5 計算之利息。經核上開變更部分與原訴
    係屬請求之基礎事實同一，請求之總金額亦相同，揆諸首開
    規定，應予准許。
貳、實體方面：
一、本件原告主張：
  (一)原告目前係桃園縣中壢市公所持股之地方公營事業，訴外人
    劉順宗曾是原告公司主任兼業務股長、拍賣員，負責經營管
    理魚市場批發交易、魚貨拍賣等，為依據法令從事公務之人
    員，其明知該公司業務章程第10條規定：「承銷人標得漁貨
    後之應付貨款，至遲應於成交之日起3 日內向舊公司如數繳
    清，否則即應停止交易，承銷人於停止交易後10日內仍不能
    清償其欠款時，應報請主管機關吊銷其執照」。於民國81年
    間，適有市場承銷人即被告丙○○因財務狀況不佳，逐漸累
    積承銷漁獲價款無力清償，劉順宗本應速按上開規定處理，
    然劉順宗竟無視上開規定，於丙○○未依上開規定繳清欠款
    時，猶未報請主管機關吊銷其承銷人執照，而繼續縱恣丙○
    ○在魚市場交易。迨於81年7 月間，劉順宗明知丙○○以其
    個人名義交易魚貨之帳款，應記載於丙○○個人帳下，唯恐
    丙○○積欠款項過鉅而東窗事發，遂基於登載不實之概括犯
    意，連續於其職務上所掌之承銷入帳款日記表公文書上，將
    丙○○於於81年7 月1 日至7 月6 日所交易之帳款，全數登
    載於另一承銷人即被告丙○○之妻舅蔡和順之帳下，而丙○
    ○個人之當日承銷額欄中則保持空白，此登載不實足已生損
    害於原告公司承銷價款管理之正確性。嗣因丙○○欲繼續承
    銷魚貨，向其妻舅蔡和順借牌，並與其姪蔡瑞鵬共同以蔡和
    順之名義繼續交易。於82年間，蔡和順唯恐丙○○以其名義
    積欠過多貨款，日後其將受拖累，遂前往原告公司查帳，赫
    然發現其名下之欠款已達77萬餘元，乃向劉順宗反應，劉順
    宗乃於83年2 、3 月間，承前登載不實之概括犯意，將應登
    載於蔡和順帳下之欠款全數轉記至丙○○名義所屬之往來帳
    登記簿及承銷入帳款日計表中，其後，劉順宗又將此筆欠款
    轉記至84年7 月1 日承銷入帳款日計表中蔡和順之前日欠款
    額欄內，於84年11月1 日正式離職前之某日，復承前登載不
    實之概括犯意，再將該筆欠款轉記至承銷入帳款日計表中丙
    ○○個人名義之前日欠款額欄內，足生損害於原告公司承銷
    價款管理之正確性。
  (二)劉順宗將被告丙○○、蔡瑞鵬合夥承銷漁貨之應收帳款登記
    在丙○○名下，卻任由其拖欠漁貨款，至84年2 月7 日共積
    欠1,756,052 元，扣除丙○○繳付原告之保證金27,000元，
    丙○○共積欠款項1,729,052 元。又丙○○、蔡瑞鵬於88年
    5 月12日於桃園縣調查站均供稱渠等是合夥關係，股權一人
    一半，爰依農產品批發市場管理辦法第10條、民法第184 條
    、第197 條第2 項、第681 條規定，請求丙○○、蔡瑞鵬就
    1,729,052元部分負連帶清償責任。
  (三)訴外人蔡和順係被告蔡瑞鵬及丁○○之父親，本與丙○○合
    夥經營賣魚生意，於82年初將賣魚生意轉給其子蔡瑞鵬，由
    其子與丙○○繼續合夥經營賣魚生意，蔡和順於88年4 月29
    日於桃園縣調查站供稱伊有借牌給蔡瑞鵬、丙○○，使渠等
    向原告批魚貨，而承銷人與原告間，是採「認牌」原則，蔡
    和順既有借牌，自應負擔該債務。又登記在蔡和順名下，至
    84年2 月7 日已累計達771,022 元，因蔡瑞鵬、丁○○係蔡
    和順之繼承人，對蔡和順積欠原告771,022 元債務應負連帶
    清償責任，爰依農產品市場交易法第3 條第6 款、第18、19
    條、農產品批發市場管理辦法第10條、民法第1148條規定，
    請求蔡瑞鵬、丁○○連帶給付771,022 元。
  (四)聲明：
  1.丙○○及蔡瑞鵬應連帶給付原告1,729,052 元，及自起訴狀
    繕本送達被告之日（均自97年9 月5 日）起至清償日止，按
    年息百分之5 計算之利息。
  2.蔡瑞鵬、丁○○應連帶給付原告771,022 元，及自起訴狀繕
    本送達被告之日（蔡瑞鵬自97年9 月5 日；丁○○自96年11
    月1 日）起至清償日止，按年息百分之5 計算之利息。
  3.上開2項，願供擔保，請准宣告假執行。
二、被告丁○○抗辯：
  (一)本件係由丙○○、劉順宗、蔡瑞鵬所引起，且依原告所述，
    劉順宗在離職前自行將貨款載入蔡和順承銷入帳款日記表中
    ，蔡和順對此並不知情，且未積欠原告款項。況原告公司職
    員未依公司業務章程執行，原告對此亦應負責。又蔡和順於
    82年即將事業轉交給被告蔡瑞鵬，伊對此並不知情，且未從
    事此行業，故不應向伊催討。
  (二)答辯聲明：
  1.原告之訴及假執行之聲請均駁回。
  2.如受不利之判決，願供擔保，請准宣告免為假執行。
三、被告丙○○及蔡瑞鵬經合法通知，均未於言詞辯論期日到庭
    ，亦未提出書狀作何聲明或陳述。
四、本院之判斷：
  (一)原告主張劉順宗曾擔任原告公司主任兼業務股長、拍賣員，
    負責經營管理魚市場批發交易、魚貨拍賣等，為依據法令從
    事公務之人員，其明知該公司業務章程第10條規定：「承銷
    人標得漁貨後之應付貨款，至遲應於成交之日起3 日內向舊
    公司如數繳清，否則即應停止交易，承銷人於停止交易後10
    日內仍不能清償其欠款時，應報請主管機關吊銷其執照」。
    於81年間，適有市場承銷人即被告丙○○因財務狀況不佳，
    逐漸累積承銷漁獲價款無力清償，劉順宗本應速按上開規定
    處理，然劉順宗竟無視上開規定，於丙○○未依上開規定繳
    清欠款時，猶未報請主管機關吊銷其承銷人執照，而繼續縱
    恣丙○○在魚市場交易。迨於81年7 月間，劉順宗明知丙○
    ○以其個人名義交易魚貨之帳款，應記載於丙○○個人帳下
    ，唯恐丙○○積欠款項過鉅而東窗事發，遂基於登載不實之
    概括犯意，連續於其職務上所掌之承銷入帳款日記表公文書
    上，將丙○○於於81年7 月1 日至7 月6 日所交易之帳款，
    全數登載於另一承銷人即被告丙○○之妻舅蔡和順之帳下，
    而丙○○個人之當日承銷額欄中則保持空白。嗣因丙○○欲
    繼續承銷魚貨，向其妻舅蔡和順借牌，並與其姪蔡瑞鵬共同
    以蔡和順之名義繼續交易。經原告清查後，得知劉順宗將被
    告丙○○、蔡瑞鵬合夥承銷漁貨之應收帳款登記在丙○○名
    下，至84年2 月7 日共積欠1,756,052 元，扣除丙○○繳付
    原告之保證金27,000元，丙○○尚積欠款項1,729,052 元。
    另蔡和順曾借牌給蔡瑞鵬及丙○○，使渠等向原告批魚貨，
    至84年2 月7 日蔡和順名下貨款已累計達771,022 元等情，
    業據其提出台灣高等法院91年度上訴字第2153號刑事判決、
    本院95年度訴字第171 號民事判決、台灣高等法院96年度上
    字139 號民事判決、貨款統計表、承銷入帳款日計表、丙○
    ○、蔡瑞鵬、蔡和順至桃園縣調查站製作之調查筆錄、承銷
    計價單等件為證（參見本院卷第10至35頁、第92至104 頁、
    第127 至196 頁），丁○○對此並不爭執，而丙○○、蔡瑞
    鵬均已於相當時期受合法之通知，於言辯論期日不到場，亦
    未提出準備書狀爭執，是原告主張之前揭事實，自堪信為真
    實。
  (二)原告復主張丙○○及蔡瑞鵬為合夥關係，故渠等應就登記在
    丙○○名下之貨款1,729,052 元部分負連帶清償責任云云。
    惟查，農產品批發市場管理辦法第10條規定，承銷人承購農
    產品者，應於成交日內3 日起向市場付清貨款，市場應於成
    交日起3 日內付清貨款於供應人。參以同管理辦法第19條第
    1 項、第20條第1 項、第23條分別規定，申請為承銷人者，
    應填具申請書，並檢附證件及保證金，向市場為之。市場受
    理前條承銷人之申請，經審查完竣後，核發承銷人許可證，
    報當地主管機關備查。承銷人繳納之保證金，於承銷人自行
    停止交易並繳還許可證或被廢止許可證時，扣清貨款後無息
    退還。由此可知，僅有完成上述申請並經許可之承銷人始得
    在原告經營之市場交易魚貨，且承銷人對於其名下之貨款負
    有清償責任。準此，迄至84年2 月7 日為止，承銷人丙○○
    名下既有1,729,052 元未償，則原告請求丙○○給付該筆貨
    款，於法有據，應屬可採。然丙○○及蔡瑞鵬於88年5 月12
    日至桃園縣調查站製作調查筆錄時雖均陳稱渠等有合夥經營
    魚貨買賣生意，然此為丙○○及蔡瑞鵬之內部關係，而上述
    魚貨交易時並非以丙○○及蔡瑞鵬之合夥名義承購，且依農
    產品批發市場管理辦法第10條規定，蔡瑞鵬對於丙○○名下
    之貨款亦無清償之義務，充其量僅可認定丙○○在清償該筆
    貨款後，得再請求蔡瑞鵬分擔合夥事務應支付之款項，是原
    告以丙○○及蔡瑞鵬有合夥關係為由請求蔡瑞鵬給付1,729,
    052 元，為無理由。
  (三)再者，依農產品批發市場管理辦法第25條規定，蔡瑞鵬因非
    屬於原告之合法承銷人，故渠並無權進場為魚貨交易，自無
    可能對原告為何種侵權行為。又丙○○向原告承銷之1,729,
    052 元魚貨，縱認係屬丙○○及蔡瑞鵬合夥事業所需，然因
    原告得向丙○○請求給付該筆貨款，原告復未先向丙○○請
    求清償未果，則難認原告已受到損害。又丙○○係與原告正
    式交易後，始取得上開金額之魚貨，兩者間即有買賣關係存
    在，嗣丙○○再依渠與蔡瑞鵬間之合夥關係銷售該批魚貨，
    故丙○○及蔡瑞鵬對於原告並無不當得利可言。從而，原告
    依民法第184 條、第197 條第2 項規定，請求蔡瑞鵬給付1,
    729,052元，亦非可採。
  (四)原告主張蔡和順曾承認有借牌給蔡瑞鵬及丙○○，使渠等向
    原告批魚貨，迄至84年2 月7 日為止，登記在蔡和順名下之
    貨款已累計達771,022 元，因蔡瑞鵬、丁○○係蔡和順之繼
    承人，對蔡和順積欠原告771,022 元債務應負連帶清償責任
    等語，丁○○則抗辯本件係由丙○○、劉順宗、蔡瑞鵬所引
    起，且依原告所述，劉順宗在離職前自行將貨款載入蔡和順
    承銷入帳款日記表中，蔡和順對此並不知情，且未積欠原告
    款項。況原告公司職員未依公司業務章程執行，原告對此亦
    應負責。又蔡和順於82年即將事業轉交給被告蔡瑞鵬，伊對
    此並不知情，且未從事此行業，故不應向伊催討云云。
  1.經查，蔡和順於88年4 月29日至桃園縣調查站製作調查筆錄
    時陳稱：我的承銷牌（即承銷人許可證）借給我妹婿丙○○
    在魚市場承銷魚貨，依魚市場之統計，丙○○以我的名義（
    使用我的承銷牌）承銷魚貨，共計欠了約77萬餘元等語（參
    見本院卷第133 頁），由此可知，原告主張蔡和順將承銷人
    許可證借予丙○○使用，且丙○○以蔡和順名義承銷之魚貨
    款項合計有771,022 元乙節，應屬可採。至於丁○○抗辯該
    筆貨款應係丙○○等人積欠之款項，與蔡和順無關云云，然
    依蔡和順所述，可知蔡和順確已同意將承銷人許可證借予丙
    ○○使用，在借牌期間，蔡和順亦知悉自身名下積欠之貨款
    已達77萬餘元，復依農產品批發市場管理辦法第10條規定，
    該筆貨款係以蔡和順名義承銷，蔡和順對該筆貨款即負有清
    償責任，不會因劉順宗事後為避免東窗事發而將該筆貨款轉
    登記至他人名下而免除，是蔡和順此部分抗辯為不足採。
  2.再者，縱認丁○○所辯蔡和順於82年即將事業轉交給蔡瑞鵬
    ，伊對此並不知情，且未從事此行業等節屬實，然農產品批
    發市場管理辦法係採認牌不認人之原則，此為蔡和順所明知
    ，倘蔡和順要將承銷魚貨之事業移交給蔡瑞鵬，理應將自身
    之承銷人許可證繳還，結清貨款後，再由蔡瑞鵬另依農產品
    批發市場管理辦法第19至20條規定，重新申請核發承銷人許
    可證，蔡和順既捨此不為，反將承銷人許可證借予蔡瑞鵬等
    人使用，則蔡和順即應就其名下積欠之貨款負清償責任。又
    蔡和順過世後，由丁○○及蔡瑞鵬繼承，為原告及丁○○所
    不爭執，依民法第1148條、第1153條第1 項規定，繼承人自
    繼承開始時，承受被繼承財產上之一切權利、義務。繼承人
    對於被繼承人之債務，負連帶責任。從而，原告請求丁○○
    及蔡瑞鵬連帶給付蔡和順積欠原告771,022 元貨款，於法有
    據，自屬可採。至於丁○○另抗辯原告公司職員未依公司業
    務章程執行，原告對此亦應負責云云，惟查，原告在管理上
    縱有疏失，亦屬原告所應承擔無法收回貨款之風險範圍，此
    項疏失並不能免除蔡和順應給付貨款之責任，是丁○○此部
    分抗辯，不足採信。
  (五)從而，原告依農產品批發市場管理辦法第10條、民法第1148
    條等規定，請求丙○○給付原告1,729,052 元，及自起訴狀
    繕本送達被告之日（即97年9 月5 日）起至清償日止，按年
    息百分之5 計算之利息。暨蔡瑞鵬、丁○○連帶給付原告77
    1, 022元，及自起訴狀繕本送達被告之日（蔡瑞鵬自97年9
    月5 日；丁○○自96年11月1 日）起，均至清償日止，按年
    息百分之5 計算之利息，為有理由，應予准許，逾此範圍所
    為之請求，為無理由，應予駁回。
五、原告及丁○○分別陳明願供擔保，請准宣告假執行或免為假
    執行，就原告勝訴部分，經核均無不合，爰分別酌定相當之
    擔保金准許之。至於原告敗訴部分，假執行亦失所附麗，應
    予駁回。
六、本件事證已臻明確，兩造間其餘攻擊防禦方法，核與本判決
    結果不生任何影響，爰不一一予以論述，附此敘明。
七、據上論結，原告之訴為一部有理由，一部無理由，依民事訴
    訟法第79條、第85條第2項、第390 條第2 項、第392 條第2
    項，判決如主文。
中    華    民    國    97    年    10    月    24    日
                  民事第一庭    法  官  林哲賢
上為正本係照原本作成。
如對本判決上訴，須於判決送達後20日內向本院提出上訴狀
中    華    民    國    97    年    10    月    24    日
                                書記官  羅美英


司法院資訊處製作；財團法人民間司法改革基金會備份。
